臺灣雲林地方法院刑事判決　　　　　　　　　　　　　九十二年度簡上字第七四號
　　上　訴　人　臺灣雲林地方法院檢察署檢察官
　　被　　　告　甲○○
　　指定辯護人　公設辯護人乙○○
右列被告因家庭暴力防治法之傷害案件，上訴人不服本院斗六簡易庭中華民國九十二
年五月十五日九十二年度六簡字第九八號刑事簡易判決（聲請簡易判決處刑案號：九
十二年度偵字第八五號），提起上訴，本院第二審合議庭判決如左：
    主  文
原判決撤銷。
甲○○傷害人之身體，處有期徒刑月，如易科罰金，以佰元折算壹日。
    事  實
一、甲○○於民國九十一年十月二十二日夜間，在雲林縣大埤鄉三結村埤頭八之三六
    號住處，因離婚問題與其妻廖桂莉談判發生爭吵，甲○○心生憤怒，即至廚房內
    取出菜刀一把，將家中傢俱等物砸損洩憤，鄰居聽聞聲音前來勸阻，並將甲○○
    手中菜刀取下。不久，廖桂莉仍堅持離婚，甲○○又發怒，廖桂莉趕緊打電話給
    其弟丙○○（原名廖伯偕，與甲○○屬家庭暴力防治法第三條第四款規定之家庭
    成員）求助，鄰居亦再度到場勸阻，於次日（二十三日）凌晨零時五分許，丙○
    ○趕至上址，於廚房內見甲○○雙手各持菜刀一把（共二把，為廖桂莉所有），
    即向前欲阻止並欲奪下該二把菜刀，甲○○見狀問丙○○：「你過來幹什麼？」
    並欲使丙○○退出廚房，即基於傷害之犯意，手持該二把菜刀於丙○○面前揮舞
    欲撥開丙○○，雙方於奪刀過程中，甲○○持刀傷及丙○○左臉頰下方及左手前
    臂內側，丙○○為躲避攻擊，其背部並因此碰撞廚房牆壁某處，造成丙○○受有
    左臉頰下方六公分×０˙三公分之撕裂傷、左手前臂內側三公分×三公分瘀傷、
    背部一處三公分×一公分瘀併擦傷、一處０˙五公分×０˙五公分擦傷等傷害。
    丙○○受傷後隨即退出廚房至客廳內，並要廖桂莉帶同小孩離開該住處。嗣廖桂
    莉與其小孩及丙○○等人均退至屋外後，丙○○將甲○○反鎖於屋內並報警處理
    ，警方於九十一年十一月二十四日至甲○○上述住處，由甲○○提出其當時攻擊
    丙○○之菜刀二把交警方扣押。
二、案經丙○○告訴雲林縣警察局斗南分局報告臺灣雲林地方法院檢察署檢察官偵查
    起訴。
    理  由
一、被告甲○○對上述傷害丙○○之犯行坦白承認，核與證人廖桂莉於警訊、檢察官
    面前證述情節相符，並據告訴人丙○○指訴被告持菜刀於廚房內傷及其左臉頰等
    情相符，復有診斷證明書、現場照片在卷可稽，扣案之菜刀二把足資佐證，並經
    本院當庭勘驗係屬普通菜刀無誤。
二、被告於審理時雖辯稱：當時僅持菜刀一把揮舞云云，惟告訴人於本院庭訊中堅稱
    被告當時是手持二把菜刀，核與被告於警訊中供稱：我持菜刀砍傷我小舅子廖伯
    偕，是從廚房拿起共有二支，警方取得二支菜刀經當場確認，是我持菜刀二支砍
    傷我小舅子的等語相符（有警訊筆錄在卷可參），復參諸本件確實扣有菜刀二把
    之事實，當可認被告當時係手持二把菜刀揮舞傷害告訴人無疑。被告另又辯稱：
    扣案菜刀其中一支（編號Ａ）的菜刀是當時被鄰居拿走，傷害被告的菜刀是另一
    支（編號Ｂ，均經當庭提示辨識），編號Ａ菜刀鄰居拿走後就都放在客廳云云，
    惟編號Ａ之菜刀若真係被告當時發洩砍損傢俱之工具，既經鄰居阻止而取下，衡
    情實不可能仍將該菜刀置於客廳內而得令被告再次取用，且若真係將該菜刀置於
    客廳內，被告第二次發怒時，亦不可能捨客廳內近距離的菜刀而返回遠距離的廚
    房內再次取用菜刀。所以，被告上述辯解難以採信。
三、至於告訴人於庭訊時對其背部傷勢之來源陳稱：是被告持刀砍其頭部後又砍其背
    部，是用刀角或刀尾砍到背部，絕對是刀器所傷云云。但依據卷附之上述診斷證
    明書顯示，於「背臀部」欄記載告訴人的傷勢是「背兩處瘀傷併裂傷」，惟於「
    人體部位圖」欄則標明背部受傷之位置、形狀，復載明一處傷勢：「瘀併擦傷、
    ３×１公分」、另一處傷勢則為「擦傷、０˙５×０˙５公分」。是上述「人體
    部位圖」欄所載內容顯較「背臀部」欄所記載之傷勢為仔細明確。又告訴人亦於
    庭訊中陳明：臉部傷勢有縫合、背部傷勢沒有縫合等語。可見告訴人背部傷勢應
    確如上述「人體部位圖」所記載之傷勢。而該等傷勢既然僅係「瘀併擦傷」及「
    擦傷」，顯不可能是被告持刀砍擊之結果，是告訴人陳述背部傷勢係刀器所傷云
    云，顯不足取。被告雖另抗辯稱：「告訴人背部傷勢不是我造成的，應該是他自
    己撞到的。」云云，但被告於庭訊中已坦言其與告訴人是面對面撥打爭執，傷害
    地點之廚房空間狹窄，二人要通過有困難等情。由此可見，告訴人背部之擦傷、
    瘀傷，當係於撥打時，告訴人為抵擋閃避被告手持之雙刀而碰撞狹窄廚房之牆壁
    某處無訛，亦足徵該等背部傷勢係被告持刀傷害告訴人時所造成，當無疑義。
四、公訴檢察官雖於審理中以被告近距離的持刀揮舞行為，認定具備殺人之未必故意
    ，主張被告係犯刑法第二百七十一條第二項、第一項之殺人未遂罪。惟按殺人未
    遂與傷害之區別，即再下手加害之時，有無殺意為斷，即被告主觀上有無奪取被
    害人性命之預見與欲望，至於被害人受傷之部位、傷痕之多寡、被告所持之凶器
    、犯案之動機等，均為法院參考之重要資料，但並非唯一絕對之標準，最高法院
    二十年度非字第一０四號、四十四年度台上字第三七三號、五十一年度台上字第
    一二九一號判例要旨可資參照。又審理事實之法院，應就案內證據，視被告犯罪
    之動機、殺傷之次數、所殺之部位，傷害之程度及犯後態度等綜合判斷，以為殺
    人或傷害犯意之認定，最高法院八十五年度台上字第五六一一號判決要旨足供參
    照。經查：
(一)、被告與告訴人平日素無仇怨，其二人還曾合夥生意，案發前兩天，被告還曾至告
    訴人處泡茶聊天等情，為被告及告訴人於偵審中供陳明確，而被告於廚房內持刀
    傷害告訴人之時，還曾詢問告訴人「你過來幹什麼？」之事實，為被告、告訴人
    、證人廖桂莉供證一致，可見被告當時是處於疑惑的狀態，不清楚告訴人會對持
    刀中的被告採取什麼樣的行為所致，實難認持刀的被告在疑惑的一瞬間，即產生
    殺害奪取告訴人性命之犯意。況且，證人廖桂莉於檢察官面前已證稱被告當時持
    刀是砍損傢俱，「但菜刀並未對著我」等語，核與被告所供其持刀砍傢俱僅係洩
    憤等語相符，可見被告之所以持刀，本無傷人或殺人企圖，純係因告訴人突然出
    現，欲奪取被告手上之菜刀，致產生被告持刀揮舞而傷及告訴人之情事。從而，
    檢察官僅以被告近距離揮舞菜刀之行為而論斷被告具殺人之動機，自難成立。
(二)、本案被告雖是面對面距離告訴人約一百一十公分（經被告手比後當庭測量）處，
    手持菜刀各一支在告訴人面前胸部以上高度揮舞，為被告供述清楚，但據被告所
    供，當時是告訴人欲向前搶奪其菜刀，致其持刀揮舞撥打告訴人，要令告訴人退
    出去，本院參酌告訴人所受傷勢，除左臉頰部位受有六公分×０˙五公分之撕裂
    傷是屬於比較嚴重的傷害外，其餘左手前臂內側瘀傷、背部二處瘀、擦傷，均屬
    較為輕微之傷勢，再觀諸前述告訴人背部傷勢形成的原因，當認被告所供其揮舞
    菜刀撥打告訴人是欲令告訴人退出廚房一事，是屬可信。反觀告訴人陳稱：被告
    問我來做什麼，我問被告拿刀幹什麼，被告就拿刀砍我，一直砍一直砍云云，果
    若其所述為真，以上述廚房空間之狹窄，被告又雙手各持菜刀一把，且菜刀刀面
    寬大，告訴人若真受到被告「一直砍」之攻擊行為，告訴人之傷勢絕不可能僅止
    於此。況且，告訴人雖直稱被告於砍擊時說：「要給你死、要給你死」云云，但
    在客廳外的證人廖桂莉卻於檢察官面前證稱：我沒有聽到被告說「要讓你死」，
    只是一直問我弟（即告訴人）「你過來幹什麼？」等語。由此亦足認，告訴人所
    述被告當時有喊稱要致告訴人於死的話語，自屬可疑；又以被告係揮舞菜刀之動
    作，而非持菜刀砍擊觀之，亦難認被告當時口中有喊稱欲致告訴人於死之話語。
    再者，告訴人左臉頰之撕裂傷據告訴人於審判中所稱曾進行縫合手術，所傷及之
    該部位固然接近人體咽喉之要害，但畢竟傷勢程度尚非嚴重，否則，以被告手持
    菜刀刀面之寬，刀鋒之利，及被告與告訴人近距離接近之程度，又告訴人手無寸
    鐵之情況下，被告欲持菜刀砍擊告訴人之要害部位，並使其受傷嚴重，甚或奪取
    其性命，應非難事。從而，辯護人所稱被告雖持刀傷及告訴人，但其用刀力道是
    有控制一節，即屬可取。所以，以被告攻擊之手段、攻擊凶器之外觀形狀，及告
    訴人所受傷勢等情判斷，亦難認被告具有殺害告訴人之未必故意。
(三)、告訴人於廚房內受傷後，即向外跑至客廳，此時被告並未持刀追至客廳之情，為
    被告、證人廖桂莉、告訴人供證一致。事後告訴人與證人廖桂莉及廖桂莉之小孩
    等人均出至住家門外後，被告仍未出現，後來告訴人將被告鎖於屋內始離去等情
    ，亦為證人廖桂莉於檢察官面前證述明確。由此可見，被告於傷及告訴人後，並
    未繼續持刀追砍告訴人，且若被告真欲致告訴人於死，廚房外又無何障礙（當時
    僅剩證人廖桂莉一人於客廳），且廚房距離客廳甚近（據告訴人於審理中所稱僅
    四、五公尺），被告理應追出於客廳，繼續持刀砍殺告訴人才是，但情形卻完全
    相反，被告選擇不走入客廳。由此犯後態度觀之，更足認被告所供其當時僅係要
    嚇退告訴人之犯罪動機，是屬可信。其無殺人之犯意，更是明顯。檢察官認被告
    當時非個人因素的中止，而係因外力障礙致中止攻擊行為一節，尚屬無據。至於
    告訴人於審理時又陳稱：被告砍我至一半有鄰居進去，我推開被告，被告轉向房
    間，我以為他要殺小孩，我過去，被告就一直砍我，在廚房時候被告砍我，慢慢
    扭打出來到房間，我看他要去找小孩，我就跑去房間，他就用刀砍我，他用刀一
    直砍鋁門，他要我打開門云云，惟稍後告訴人於審判中又陳稱：我本來逃到客廳
    ，我沒有去房間，我看他要進去房間那裡，我把他架出來云云，前後說法矛盾不
    清，且與證人廖桂莉前述證詞不相符合，況且上述情事，告訴人於警訊及檢察官
    面前絲毫未提及（參卷附警訊及檢訊筆錄），亦足認告訴人上述指述之可疑。是
    以，告訴人指控被告事後又繼續持刀攻擊一事，即難採信。
(四)、綜上，公訴檢察官主張被告具有殺人之犯意，本院認為難以證明。
五、本件事證明確，被告傷害犯行堪以認定，自應依法論科。
六、核被告所為，係犯刑法第二百七十七條第一項之傷害罪，屬家庭暴力防治法第二
    條第二項所稱之家庭暴力罪。公訴檢察官認被告係犯刑法第二百七十一條第二項
    、第一項之殺人未遂罪，尚有未洽，自應變更其所引用之法條。原審認被告係犯
    上述傷害罪名，判處被告拘役五十日，如易科罰金，以銀元三百元折算一日，固
    非無見，惟(一)被告攻擊告訴人之時間，係在九十一年十月二十三日凌晨零時五分
    許，原審認攻擊告訴人之時間係在九十一年十月二十三日晚上十一時許，尚有未
    合；(二)告訴人當時所受之傷勢尚包括左手前臂內側之瘀傷，原審漏未載明，(三)依
    據後述七所審酌之一切情狀，原審量處被告拘役五十日（如易科罰金，以銀元三
    百元折算一日），是有過輕。從而，公訴檢察官主張被告係犯刑法第二百七十一
    條第二項、第一項之殺人未遂罪雖無理由，但其另主張原判決量刑過輕部分，是
    有理由，自應由本院第二審合議庭撤銷改判。
七、本院審酌被告犯後坦承犯行，惟其未能取得告訴人之諒解，亦未賠償告訴人所受
    之損害，告訴人到庭表達不能原諒被告的意思，然被告前無犯罪紀錄，有台灣高
    等法院被告全國前案紀錄表在卷可參，素行尚稱良好，其目前從事機械臨時操作
    手，月入約新台幣一至三萬元，是有正當工作，較為固定之收入，被告之妻廖桂
    莉亦於警訊中陳稱其未曾受被告毆打，與被告之感情普通，可認被告平日並非性
    喜暴力之人，其於本案因不願與其妻離婚，精神上受了刺激而一時失慮，脾氣火
    爆持刀砍損傢俱洩憤，但並未持刀攻擊家人，直至告訴人進入廚房後，被告為退
    卻告訴人向前搶刀始揮舞刀械傷及告訴人，由此犯罪動機亦難認被告個性上有持
    刀攻擊他人之傾向，惟被告雙手各持一把菜刀揮舞，且又傷及告訴人左臉頰致撕
    裂傷，並於撥打中傷及告訴人之左手前臂內側及告訴人之背部，犯罪情節不輕，
    雖被害人傷勢非屬甚重，但告訴人內心所受驚嚇，亦屬匪淺等一切情狀，量處如
    主文所示之刑，並諭知易科罰金之折算標準。至於扣案之菜刀二把並非被告所有
    ，而係被告之妻廖桂莉所有，為被告供明在卷，自不為沒收之諭知，併此敘明。
據上論斷，應依刑事訴訟法第四百五十五條第三項、第三百六十九條第一項前段、第
三百六十四條、第二百九十九條第一項前段、第三百條，家庭暴力防治法第二條第二
項、刑法第二百七十七條第一項、第四十一條第一項前段，罰金罰鍰提高標準條例第
一條前段、第二條，判決如主文。
中      華      民      國      九十三      年      三      月    四    日
                                        臺灣雲林地方法院刑事第五庭
                                            審判長法  官  王增瑜
                                                  法  官  李明益
                                                  法  官  侯廷昌
右正本證明與原本無異。
不得上訴。
                                                  書記官  黃秋萍
中      華      民      國      九十三      年      三      月    四    日
附錄法條：刑法第二百七十七條第一項
中華民國刑法第二百七十七條
 (普通傷害罪)
傷害人之身體或健康者，處三年以下有期徒刑、拘役或一千元以下罰金。
犯前項之罪因而致人於死者，處無期徒刑或七年以上有期徒刑；致重傷者
，處三年以上十年以下有期徒刑。
